【裁判字號】    96,交聲,625
【裁判日期】    970409
【裁判案由】    聲明異議
【裁判全文】
臺灣臺南地方法院交通事件裁定         96年度交聲字第625號
移送機關    交通部公路總局嘉義區監理所臺南監理站
異議人即    甲○○
受處分人
上列受處分人因違反道路交通管理處罰條例案件，對於交通部公
路總局嘉義區監理所臺南監理站民國 96年6月27日所為之裁決處
分（處分案號：嘉監南字第裁74-AEB272646號）聲明異議，本院
裁定如下：
    主  文
原處分撤銷。
甲○○不罰。
    理  由
一、原處分意旨略以：受處分人即異議人甲○○（下稱異議人）
    於民國94年7月5日2時50分許，駕駛車牌號碼 1991─KU號自
    用一般小客車（下稱1991─KU號車），行經臺北市○○區○
    ○街12號前時，有逆向而不按遵行方向行駛之違規行為，經
    臺北市政府警察局大分局寧夏路派出所警員攔停，並當場開
    立臺北市政府警察局北市警交大字第 AEB272646號舉發違反
    道路交通管理事件通知單（下稱本件舉發通知單）予以舉發
    ，且由異議人親自簽收本件舉發通知單，並經原處分機關即
    交通部公路總局嘉義區監理所臺南監理站（下稱原處分機關
    ）認為上開違規事實明確，依道路交通管理處罰條例第45條
    第1項第1款及第63條規定，於 96年6月27日以嘉監南字第裁
    74-AEB272646號違反道路交通管理事件裁決書裁處異議人罰
    鍰新臺幣（下同）1千8百元、並記違規點數1點（下稱原處
    分）。
二、聲明異議意旨則略以：異議人從未曾於上揭時地駕駛1991─
    KU號車違規遭警查獲，亦未曾簽收本件舉發通知單，上開違
    規之駕駛人並非異議人，應係有人冒用異議人之名義，原處
    分容有不當，為此提起本件異議。
三、按執行交通勤務警察依法律規定製單舉發違反道路交通管理
    處罰條例所列之違規事實，並由公路主管機關加以處罰，係
    行政機關執行公權力措施而對外直接發生法律效果之單方行
    政行為，本質上為行政處分，受處分人不服公路主管機關所
    為之處罰，依道路交通管理處罰條例第87條規定向管轄地方
    法院聲明異議，自屬行政救濟程序。關於行政救濟程序舉證
    責任之分配，早期雖曾採行「行政處分公定力理論」，即主
    張依據法令所為之行政處分係屬違法之人，應對其根據事實
    負舉證責任，但此係立於行政權對私人具有優越性之前提，
    已為今日學說及實務所不採，今日學說及實務基於行政訴訟
    上當事人之法的對等性觀念，認為行政救濟程序之舉證責任
    分配，應採民事訴訟上舉證責任分配原則而加以修正後，準
    用於行政救濟程序，行政訴訟法第136 條明文規定準用民事
    訴訟法第 277條舉證責任分配之原則，即明白揭櫫此意旨。
    故交通違規行政爭訟之舉證責任，固非如刑事案件，必須超
    越任何合理懷疑，始可為有罪判決之嚴格程度，然仍應與民
    事訴訟之舉證責任原理相類似，亦即基本上公路主管機關對
    於人民進行處罰，必須先就違規事實之存在，盡其舉證之責
    任，倘不能證明存有違規事實，其處罰即不能認為合法。
四、臺北市政府警察局大分局寧夏路派出所警員固以異議人於上
    揭時地，駕駛1991─KU號車有逆向而不按遵行方向行駛之違
    規行為為由，開立本件舉發通知單當場舉發，且當場收受該
    舉發通知單之駕駛人，係於該舉發通知單上收受通知聯者簽
    章欄內，簽寫「甲○○」之簽名，嗣並經原處分機關認為上
    開違規事實明確，依道路交通管理處罰條例第45條第1項第1
    款及第63條規定，以原處分異議人罰鍰1千8百元、並記違規
    點數1點，有本件舉發通知單及原處分各一份可稽，然查：
  (一)異議人堅詞其未曾因駕駛1991─KU號車於上開時地違規，而
    遭警攔阻舉發，亦無簽收本件舉發通知單等語，且經將本件
    舉發通知單上「甲○○」之簽名，與異議人當庭書寫之簽名
    ，以及臺南縣永康市戶政事務所96年9月13日南縣永戶字第0
    960003323號函附之異議人於 91年6月11日、96年1月16日在
    申請補領國民身分證申請書上所為之簽名筆跡相互觀察比對
    ，本件舉發通知單上「甲○○」簽名之字體、筆順及勾勒手
    法，均與前開異議人當庭書寫及補領國民身分證申請書上之
    簽名明顯不同，難認出於同一人所為之筆跡。
  (二)又異議人曾遭人冒用身分資料申請加入拍賣網站會員，據以
    取得網路帳號而進行詐欺取財犯罪之情事，有臺灣高雄地方
    法院96年度訴字第762 號刑事判決一份可憑，且該判決所指
    之犯罪期間為93年12月22日前某日起至95年間，而本件舉發
    通知單所指之94年7月5日違規行為發生之日，涵蓋於上開犯
    罪期間之內，足見異議人確曾發生被他人冒用身分資料之情
    事。
  (三)再者舉發並開立本件舉發通知單之警員陳永助證稱：舉發當
    時，駕駛人有出示駕照，已無印象係自小客車駕照還是貨車
    駕照，我在當場有查車籍資料，未查駕駛人之身分，本件舉
    發通知單上所載違規駕駛人身分資料係按照上開駕駛人出示
    之駕照所填載，因係當場攔阻舉發，違規人亦有出示證件，
    故未拍照存證，且因時間太久，我對當時違規駕駛人之面貌
    己無印象，對異議人亦印象等語，且異議人亦稱其未曾見過
    證人陳永助等語，則本件舉發之警員並無法明確指認被舉發
    之違規駕駛人即為異議人無誤。
  (四)從而，本件舉發通知單上「甲○○」簽名，與異議人本人之
    簽名筆跡並不相同，已難認為出自異議人所為，且在涵蓋本
    件舉發通知單所指之違規行為發生日在內之期間，確曾發生
    他人冒用異議人身分資料之情事，而舉發之警員既無法確認
    異議人即為被舉發之違規人，復缺乏採證相片或其他更為具
    體而足以認定上開違規人即為異議人之佐證資料存在，是依
    本件相關事證，異議人是否即為本件舉發通知單所指之違規
    駕駛人，仍容存疑，尚未達足以確認無疑之程度，原處分機
    關以原處分對異議人進行裁罰，容有未洽，本件異議為有理
    由，應由本院撤銷本件裁決處分，另為諭知異議人不罰，以
    資適法。
五、據上論斷，應依道路交通案件處理辦法第20條前段，裁定如
    主文。
中    華    民    國    97    年    4     月    9     日
                     交通法庭  法  官  陳威龍
以上正本證明與原本無異。
如不服本裁定，應於收受送達後5日內向本院提出抗告狀。（應
附繕本）
                               書記官  鄭吉裕
中    華    民    國    97    年    4     月    9     日


司法院資訊處製作；財團法人民間司法改革基金會備份。
